【裁判字號】    95,訴,13
【裁判日期】    951031
【裁判案由】    新型專利舉發
【裁判全文】
臺北高等行政法院判決
                                     95年度訴字第00013號
                              .
原      告  伊商企業有限公司
代  表  人  甲○○（董事）
訴訟代理人  丙○○
被      告  經濟部智慧財產局
代  表  人  蔡練生（局長）
訴訟代理人  丁○○
參  加  人  京圜股份有限公司
代  表  人  黃素秋
訴訟代理人  乙○○
上列當事人間因新型專利舉發事件，原告不服經濟部中華民國94
年10月31日經訴字第09406138300號訴願決定，提起行政訴訟，
並經本院裁定命參加人獨立參加本件被告之訴訟。本院判決如下
：
    主  文
原告之訴駁回。
訴訟費用由原告負擔。
    事  實
一、事實概要：原告於民國（以下同）90年12月28日以「趾襪之
    構造」向被告申請新型專利，經被告編為第00000000號審查
    ，准予專利，並於公告期滿後，發給新型第213988號專利證
    書。嗣參加人以其有違核准時專利法第98條第1 項第1 款及
    第2 項之規定，不符新型專利要件，對之提起舉發。案經被
    告審查，於94年04月11日以（94）智專三(一)02016 字第0942
    032 2130號專利舉發審定書為「舉發成立，應撤銷專利權」
    之處分。原告不服，提起訴願，經訴願決定駁回，原告猶未
    甘服，遂向本院提起行政訴訟。本院因認本件撤銷訴訟之結
    果，參加人之權利或法律上利益將受損害，乃依行政訴訟法
    第42條第1 項規定，依職權裁定命參加人獨立參加本件被告
    之訴訟。
二、兩造聲明：
  (一)原告未於言詞辯論期日到場，依其起訴狀所載聲明如下：
  1.原處分及訴願決定均撤銷。
  2.訴訟費用由被告負擔。
  (二)被告聲明：
  1.駁回原告之訴。
  2.訴訟費用由原告負擔。
  (三)參加人聲明:
  1.駁回原告之訴。
  2.訴訟費用由原告負擔。
三、兩造之主張：
甲、原告主張：
  (一)引證一之型錄內頁之第B-14頁並非為適格之引證文件:
  1.查被告據以撤銷系爭專利之主要事證係認，引證一之日商AT
    SUGI公司之1997年印製的型錄，並由其內第B-14頁揭示一型
    號FS-3005，再由此對應引證二之實品包裝袋上所印編號FS-
    3005、引證三之日商ATSUGI公司與蒂巴蕾股份有限公司訂單
    中商品編號FS-3005、引證四之蒂巴蕾股份有限公司銷貨統
    計產品品號為FS-3005以及引證五中包含貨號FS-3005之發票
    29張，並引據引證二之實品之結構來判定系爭專利不具新穎
    性要件。
  2.引證一之型錄內頁之第B-14頁並非為適格之引證文件:
    (1)惟細查該引證一之型錄內頁之第B-14頁並非為適格之引證
      文件，因該型錄雖在封面上印有日期，但整個型錄係為活
      頁穿孔式，其內頁亦為可隨意抽換的活頁，再加上揭示有
      照片結構之據以充當引證的第B-14頁上並無印製日期，故
      該活頁文件恐有遭抽換變更之虞，如何可作為最重要的公
      開日期及公開結構的證據?且引證二至六中，皆無兼備適
      格的引證文件規定之公開日期與結構揭示的條件，而是僅
      緊咬該FS-3005的編號之鏈結，而欲證明該FS-3005編號最
      源頭的引證一第B-14內頁照片結構。此證據之鏈結在最重
      要的引證一第B-14內頁為活頁，且該頁無揭示日期及出處
      的條件下，並無法作為適格的引證文件，故由此編號推演
      出的諸鏈結文件當然亦失去證據力。
    (2)又參照原告舉發答辯之訴願證據一產品，其係於93年03月
      間於市場購得蒂巴蕾公司（即參加人公司之前身）之產品
      ，此產品即引證五發票上之產品，其中該包裝盒上所編號
      之產品編號（同一公司之同一產品）並非FS-3005，而為F
      C-07，由此可鑑，該產品編號乃可隨意自訂，由此亦可推
      知，引證二至六內之編號FS-3005產品並不能逕行認定就
      是該引證一內頁上之編號FS-3005的同一產品，然以此文
      字式的產品編號鏈結，就要認定為相同編號的產品結構實
      屬過於武斷，亦有失公正。
  (二)原告經接洽本趾襪產品相關的工會以及日商方面，並無發現
    該日商ATSUGI公司在1997年曾有印製的該型錄之事實，故該
    活頁型錄之證據力實有可議之處，被告認定此附件之證據力
    實令原告無法心悅誠服。
  (三)上述原告所指出諸證據之關聯性不足的事實，竟遭被告及訴
    願決定機關漠視，並將其證據不足的舉證責任推回原告，謂
    原告無法證明日商ATSUGI公司未曾印製該型錄以實其說，此
    審決觀點顯有可謂之處，更不合法理。
  (四)綜上所陳，被告認事用法顯已有所違誤，懇請 鈞院鑒核，
    惠賜判決如訴之聲明。
乙、被告主張：
  (一)原處分理由非僅以引證一之型錄公開日期為唯一採認，引證
    一至五可證明系爭專利不具新穎性:
  1.按「由引證二之實品檢視，其趾襪由墊體及覆趾片所構成，
    墊體由具柔軟性及緩衝性材質製成；覆趾片係一般絲襪材質
    製成之片體；以車縫固定於墊體之前緣，其一端形成穿套端
    ；墊體於外緣包覆一外布層。系爭專利與引證二實品比較，
    系爭專利之趾襪由墊體及覆趾片構成；墊體以具有柔軟彈性
    及緩衝性材質製成類似人體腳底前半部之形狀；覆趾片為一
    般絲襪材質以接近膚色的顏色為較佳製成之片體，以車縫或
    其它固定的方式固設於墊體之前緣，其一端形成穿套端；藉
    此供人體腳趾部由穿套端穿戴，使覆趾片包覆緊貼腳趾，而
    墊體則位於腳底之前半部者之結構特徵皆見於引證二之實品
    ，另系爭專利申請專利範圍第2 項墊體外緣包覆可供細針縫
    之『外布層』以俾助覆趾片車縫固定於墊體上，亦已為引證
    二實品所揭露，不具新穎性。故引證一至五可證明系爭專利
    不具新穎性。專利案進步性之論究以其具新穎性為前題，今
    系爭專利已不具新穎性，自無論究進步性之必要。」為原處
    分理由(五)所明載。
  2.原告訴稱「引證一型錄係為活頁穿孔式，其內頁係可隨意抽
    換之活頁，其第B-14頁上並無印製日期，並無法作為適格之
    引證文件，該活頁文件恐有遭抽換變更之虞，而引證二至六
    皆無兼備適格之公開日期與結構揭示之條件，僅咬緊FS-300
    5編號之鏈結，而欲證明為引證一型錄B-14頁照片之結構，
    實無鏈結之證據力」云云，惟查原處分理由非僅以引證一之
    型錄公開日期為唯一採認者，而係由引證五統一發票之銷售
    日期做為該編號FS-3005產品之公開日期之採認，再輔以引
    證二實品包裝袋上揭示有「ATSUGI、NO.FS-3005」標示，而
    與引證一型錄及引證五統一發票銷售產品為「襪子FS3005」
    為同一產品之關連性，足資由引證二實品為引證一及引證五
    統一發票編號FS-3005產品之結構揭露，而據以與系爭專利
    作比較，其詳細比較理由已見於前揭原處分理由(五)，而為舉
    發成立之審定。
  (二)原告訴稱「以訴願證據一產品（93年03月間市場購得蒂巴蕾
    公司產品）其包裝照片係編號FC-07產品，係為引證五發票
    上同一公司之同一產品，然其編號非為FS-3005，證明產品
    編號係可隨意自訂，故引證二至六編號FS-3005產品並不能
    逕行認定為引證一型錄B-14頁中編號FS-3005的同一產品，
    故僅以編號相同則逕予鏈結實屬過於武斷」云云，惟查訴願
    證據一產品包裝照片上揭示其產品中文名稱為繫帶隱形襪套
    ，且由圖面顯示該趾襪後附繫帶，顯與引證一型錄B-14頁及
    引證二實品揭示之編號FS-3005產品非為同一產品，故訴訟
    指稱並不足採。
  (三)原告訴稱「其經洽本趾襪相關公會及日商查證，並無發現日
    商ATSUGI公司在1997年曾有印製該型錄之事實，該活頁型錄
    之證據力實有可議之處」云云，查原告並無提出具體反証證
    明日商ATSUGI公司在1997年未曾印製引證一型錄者，且原處
    分理由非僅以引證一之型錄公開日期為唯一採認者，而係由
    引證五統一發票之銷售日期做為該編號FS-3005產品之公開
    日期之採認，已如前述，故訴訟指稱皆不足採。
  (四)綜上所述，被告原處分並無違法，敬請駁回原告之訴。
丙、參加人主張如同被告上開之主張。
    理  由
一、本件原告經合法通知，未於言詞辯論期日到場，核無行政訴
    訟法第218 條準用民事訴訟法第386 條所列各款情形，爰依
    被告之聲請，由其一造辯論而為判決。
二、按凡對物品之形狀、構造或裝置之創作或改良，而可供產業
    上利用者，得依法申請取得新型專利，固為系爭專利核準時
    專利法第97條暨第98條第1 項所明定，惟如「申請前已見於
    刊物或已公開使用者」或其「新型係運用申請前既有之技術
    或知識，而為熟習該項技術者所能輕易完成且未能增進功效
    時」，仍不得依法申請取得新型專利，復為同法第98條第1
    項第1 款及第2 項所明定。
三、本件係原告前於90年12月28日以「趾襪之構造」向被告申請
    新型專利，經被告編為第00000000號審查，准予專利，並於
    公告期滿後，發給新型第213988號專利證書。嗣參加人以其
    有違核准時專利法第98條第1 項第1 款及第2 項之規定，不
    符新型專利要件，對之提起舉發。經被告審定為「舉發成立
    ，應撤銷專利權」之處分。原告則不服，為如事實欄所載之
    主張。
四、經查：
  (一)本件系爭第00000000號「趾襪之構造」新型專利案，依其申
    請專利範圍所載，第1 項為獨立項，第2 項為附屬項；第1
    項載以「一種趾襪之構造，其主要係由墊體及覆趾片所構成
    ；其中，墊體係由具有柔軟彈性及緩衝性之材質所製成，且
    類似於人體腳底前半部之形狀；覆趾片，其係為一般絲襪材
    質製成之片體，並以接近膚色的顏色為較佳，該覆趾片係以
    車縫或其它固定的方式固設於墊體之前緣，當覆趾片固設於
    墊體前緣時，其一端形成穿套端；藉此可供人體的腳趾部由
    穿套端穿戴，使覆趾片包覆緊貼腳趾，而墊體則位於腳底之
    前半部者。」等語。而參加人舉發所證據計有：引證一為日
    商ATSUGI公司於西元1997年發行之型錄第B-14頁；引證二為
    ATSUGI公司生產之型號FS-3005 之實物；引證三為日商ATSU
    GI NYLON公司與台灣蒂巴蕾股份有限公司於西元1997 年12
    月18日國際傳真貿易往來之信件影本；引證四為蒂巴蕾股份
    有限公司於93年04月01日製作其公司89年至91年將型號FS-3
    005 產品銷售之統計表；引證五為蒂巴蕾股份有限公司於90
    年01月至04月間開立予統一型錄股份有限公司之統一發票影
    本6 張、補充證據二為蒂巴蕾股份有限公司於90年05月至06
    月間開立予家福股份有限公司各分公司之統一發票影本29張
    ；引證六為日商ATSUGI公司於西元1999年發行之型錄。
  (二)本件被告係認由引證一至五所顯示產品皆為品號FS3005之襪
    子，可互為關聯證據，足證該襪子於系爭專利申請前（90年
    12月28日）已有販售事實。系爭專利之趾襪由墊體及覆趾片
    所構成之結構特徵已見於引證二；另系爭專利申請專利範圍
    第2 項墊體外緣包覆可供細針縫之外布層，以俾助覆趾片車
    縫固定於墊體上，亦已為引證二所揭露，故系爭專利不具新
    穎性。又熟習該項技術者依引證六之照片應可輕易完成系爭
    專利申請專利範圍第1 、2 項所述之構造特徵，系爭專利不
    具進步性，乃為「舉發成立，應撤銷專利權」之處分；然原
    告於訴願階段對此部分並未爭執，於提起本件行政訴訟亦未
    爭執，且於本院審理時未到場；是本件應審究者厥為引證一
    之型錄內頁之第B-14頁可否作為引證資料。
  (三)查引證一型錄雖為活頁式，然其第B-14頁上標示有編號FS-3
    005 產品，引證五為蒂巴蕾股份有限公司銷售襪子FS-3005
    之統一發票，其銷售日期自可做為該編號FS-3005 產品公開
    日期之認定，況引證二實品包裝袋上揭示有「ATSUGI、NO.
    FS-3005 」標示，足認引證一、二及五均係有關FS3005襪子
    產品，故引證一、二、五彼此應具關聯性。另引證五之統一
    發票其開立日期為90年01至06月間，故可證該襪子FS-3005
    產品於系爭專利申請前（90年12月28日）已有販售之事實。
    從而，原告主張引證一之型錄內頁之第B-14頁不可作為引證
    資料，容有誤解，自不足採。
  (四)至原告主張其經洽本趾襪相關公會及日商查證，並無發現日
    商ATSUGI公司在1997年曾有印製該型錄之事實，該活頁型錄
    之證據力實有可議之處乙節；查本件被告並非僅以引證一之
    型錄公開日期為認定依據，係由引證五統一發票之銷售日期
    做為該編號FS-3005 產品之公開日期為論斷，況原告並未能
    舉證證明以實其說；是以，原告上開主張，自難可信。
五、綜上所述，被告所為本件「舉發成立，應撤銷專利權」之處
    分，於法核無不合。訴願決定予以維持，亦屬妥適。原告主
    張前詞，請求撤銷原處分及訴願決定，為無理由，應予駁回
    。
據上論結，原告之訴為無理由，依行政訴訟法第218 條、民事訴
訟法第385 第1 項前段、行政訴訟法條第98條第3 項前段，判決
如主文。
中    華    民    國    95    年    10    月    31    日
                     第七庭審判長法  官  李  得  灶
                                 法  官  李  玉  卿
                                 法  官  黃  秋  鴻
上為正本係照原本作成。
如不服本判決，應於送達後20日內，向本院提出上訴狀並表明上
訴理由，如於本判決宣示後送達前提起上訴者，應於判決送達後
20日內補提上訴理由書（須按他造人數附繕本）。
中    華    民    國    95    年    10    月    31    日
                                 書記官  蘇  婉  婷


司法院資訊處製作；財團法人民間司法改革基金會備份。
